【裁判字號】    97,婚,127
【裁判日期】    970618
【裁判案由】    確認婚姻關係不成立
【裁判全文】
臺灣彰化地方法院民事判決               97年度婚字第127號
原      告  丁○○
法定代理人  乙○○
兼上一人
代  理  人  丙○○
被      告  甲○○
訴訟代理人  張仕融律師
上列當事人間請求確認婚姻關係不成立事件，本院於民國九十七
年六月四日言詞辯論終結，判決如下：
    主  文
確認原告與被告間婚姻關係不成立。
訴訟費用新臺幣參仟元由被告負擔。
    理  由
一、按結婚應以書面為之，有二人以上證人之簽名，並應由雙方
    當事人向戶政機關為結婚之登記，民國（下同）96年5月23
    日修正公布後之民法第982條定有明文。又中華民國九十六
    年五月四日修正之民法第982條之規定，自公布後一年施行
    ，民法親屬編施行法第4條之1定有明文。又關於親屬之事件
    ，在民法親屬編施行前發生者，除本施行法有特別規定外，
    不適用民法親屬編之規定；其在修正前發生者，除本施行法
    有特別規定外，亦不適用修正後之規定，民法親屬編施行法
    第1條亦規定甚明。依上開民法親屬編施行法第1條之規定，
    則本件尚不適用修正後民法第982條之規定，合先敘明。
二、次按婚姻無效之訴、婚姻關係不存在之訴與婚姻不成立之訴
    不同。當事人如未履行或未完全履行婚姻要件時，其婚姻既
    不成立，自不發生任何婚姻之法律上效力，無須法院之判決
    ，任何人均得主張之，但發生爭執時，有確受判決之法律上
    利益者，自得起訴請求確認婚姻不成立，即提起確認婚姻不
    成立之訴，而非提起確認婚姻無效之訴，亦非提起確認婚姻
    不存在之訴。本件原告所爭執者，係兩造於96年12月18日所
    為結婚欠缺公開儀式之形式要件，即屬婚姻有無成立之問題
    。
三、再按確認法律關係成立或不成立之訴，非原告有即受確認判
    決之法律上利益，不得提起之，民事訴訟法第247條定有明
    文。所謂即受確認判決之法律上利益，係指因法律關係之存
    否不明確，原告主觀認為其法律上地位有不安之危險存在，
    而此項危險得以對於被告之確認判決除去者。本件原告以兩
    造結婚並未舉行公開儀式為由，請求確認系爭婚姻不成立，
    然原告戶籍既仍為兩造係夫妻之記載，顯見原告就系爭婚姻
    關係之存否即有主觀之不明確，足致原告之法律上地位有受
    侵害之危險，並得以確認兩造間婚姻關係不成立之判決除去
    此種不安之狀態，揆諸前揭說明，原告自有即受本件確認判
    決之法律上利益，是原告自得提起本件確認婚姻關係不成立
    之訴。
四、本件原告主張：被告因為未婚之子女要求為父姓，因此答應
    原告先至戶政機關登記結婚後再去原告家提親，之後卻沒有
    履行應有的承諾。又原告自懷孕到生產之費用、開銷等，被
    告都無盡到一絲責任，產後女方獨立照顧小孩到滿月，男方
    承諾原告會擔當家庭責任，但至今都未兌現。兩造間婚姻關
    係違反民法第982條結婚應有公開儀式之規定，欠缺婚姻之
    成立要件，兩造婚姻關係應不成立等語，並聲明：如主文所
    示。
五、被告則以：兩造確實沒有辦理結婚之公開儀式等語。
六、原告主張上開事實，業據提出戶籍謄本為證，並經原告之雇
    主即證人陳妙寧到庭具結後證稱：「（問：兩造有無舉行結
    婚典禮或任何結婚儀式？你為何知道？）沒有，他們家長是
    我告知的才知道結婚。被告都會跑來我的攤位亂，因為我是
    原告的老闆，他說他沒錢來跟原告要錢，他說要買煙買便當
    ，我問他在哪裡工作，他騙我說他是司機，依司機的收入應
    該不會來要錢，後來我告訴原告的家長，家長才去查原因，
    才知道她的戶口已經遷出去跟被告辦結婚，我也有告知被告
    的家長，我是告知被告的媽媽，他們說他有病，他們也只能
    這樣，如果能夠讓被告去關也可以，我有問原告，原告說是
    被告叫他偷的，他也是被迫把戶口遷出去。」等語，且被告
    亦自承兩造確實沒有舉行結婚任何儀式等語（均參見本院97
    年6月4日言詞辯論筆錄）。綜上所述，足認兩造結婚並無迎
    娶宴客等任何結婚儀式，堪認原告之主張為真實。
七、按結婚應有公開儀式及二人以上之證人，經依戶籍法為結婚
    之登記者，推定其已結婚，修正前民法第982條定有明文。
    所謂結婚應有公開之儀式，係指結婚之當事人應行定式之儀
    禮，使不特定人得以共聞共見認識其為結婚者而言，未舉行
    公開儀式，亦即無結婚之事實，僅在戶籍上為結婚之登記，
    而有婚姻之形式者，此種情形應屬婚姻不成立（最高法院51
    年度台上字第551號判例、78年度台上字第2013號判決參照
    ）。本件兩造於96年12月18日之結婚，未辦理結婚儀式之事
    實，已如前述，是原告與被告既未舉行公開之儀式，依首揭
    說明，其結婚自屬不成立。從而，依前揭說明，本件原告訴
    請確認兩造間婚姻關係不成立，洵屬正當，應予准許。
八、訴訟費用負擔之依據：民事訴訟法第78條。
中    華    民    國    97    年    6     月    18    日
                  家事法庭    法  官  王美惠
以上正本係照原本作成。
如對本判決上訴，須於判決送達後20日之不變期間內，向本院提
出上訴狀。
                              書記官  田慧賢
中    華    民    國    97    年    6     月    18    日


司法院資訊處製作；財團法人民間司法改革基金會備份。
